臺灣新竹地方法院民事判決　　　　　　　 93年度訴字第660號
原　　　告　矽格股份有限公司
法定代理人　丙○○
訴訟代理人　蕭偉浚律師
複　代理人　王舒慧律師
被　　　告　華茂科技股份有限公司
法定代理人　甲○○
訴訟代理人　乙○○
訴訟代理人　龔正文律師
上列當事人間履行契約事件，本院於民國94年6月30日辯論終結
，判決如下：
    主  文
被告應給付原告新臺幣貳佰貳拾萬參仟參佰貳拾元，及其中新臺
幣壹佰貳拾捌萬壹仟元自民國九十年六月二十九日起；新臺幣捌
拾伍萬肆仟元自民國九十一年二月二十七日起，新臺幣陸萬捌仟
參佰貳拾元自民國九十三年一月二十日起，均至清償日止，按年
息百分之五計算之利息。
訴訟費用由被告負擔。
原告以新臺幣柒拾肆萬元供擔保後，得假執行。被告以新臺幣貳
佰貳拾萬參仟參佰貳拾元供擔保後，得免為假執行。
    事實及理由
壹、程序方面：
    原告主張被告於法院為爭點整理後，始行提出同時履行抗辯
    及抵銷抗辯，有礙訴訟之終結，應不得再行提出。惟查，被
    告於本院93年11月25日第一次開庭時，即已表明「我們請求
    原告返還我們系統開發的勞務費百分之七十五」（見本院卷
    1第36頁），故尚難謂被告係逾時始行提出攻擊或防禦方法
    ，且被告提出此攻擊防禦方法，經核亦無礙訴訟之終結，尚
    無依民事訴訟法第196條第2項規定駁回此項攻擊防禦方法之
    餘地，核先敘明。
貳、實體方面：
一、原告起訴主張：
（一）原告於90年5月7日委託被告承製現場管理系統，兩造並定
      有「封裝測試現場管理系統合約書」。依上開合約書之約
      定，被告原應於91年3月底完成系爭現場管理系統之設計
      ，惟被告公司設計進度嚴重落後，兩造嗣以合約備忘錄修
      訂原合約關於工作完成之時程，並於92年8月12日訂定「
      合約備忘錄補充」。依該備忘錄第三點約定，改定92年10
      月底為系爭合約完工期限。詎料，被告仍嚴重落後軟體設
      計進度，未能於期限內完成系爭現場管理軟體之設計工作
      。原告曾多次催告被告要求其儘速完成軟體設計，然被告
      仍無法交付系爭軟體。契約所訂之期限屆至後，原告除於
      92年12月29日委請遠東聯合法律事務所陳凱平律師催告解
      除系爭封裝測試現場管理系統合約書外，並於93年1月16
      日委請上開法律事務所簡珮如律師以遠如字第九三一○○
      號函正式解除系爭契約，被告於同年月19日收受前函，並
      於93年1月29日以華字第93002號函表示同意解除契約。
（二）兩造契約既經合法解除，原告自得依民法第259條第2款規
      定，請求被告返還原告於90年6月29日所給付之第1期款
      1281,000元、91年2月27日所給付之第2期款854,000元，
      並依兩造合約第6條第1項約定，請求給付違約金68,320元
      及各該法定利息。
（三）被告雖稱已完成百分之60工作，並主張所提供之勞務價額
      為3,202,500元，而主張原告應負回復原狀義務返還給被
      告。惟查，被告所提證物無法證明所提供之勞務已達百分
      之60之完工比率，況民法第259條第3款關於契約解除後回
      復原狀之效力規定，為民法不當得利之特別規定，雙方當
      事人於契約解除後，已無法律上之原因，不得保有契約履
      行過程中自他方當事人取得之利益，如無利益之存在，自
      無返還之問題。本件兩造契約訂定係要求被告設計製作一
      完整之電腦軟體，原告不可能使用不完整之電腦程式，被
      告所提出之部分電腦程式對原告而言，並無利益，亦無使
      用之可能。被告既無法按照契約約定時程交付符合原告需
      求之電腦程式，為免公司營運因此遭受損害，原告已透過
      其他方式解決，並未使用與被告原本設計之電腦程式相關
      資料，故被告於設計期間所提出之勞務，對原告而言，並
      無利益。被告所提書證，亦無法證明其所稱之部分程式對
      於原告有何利益存在。故被告依民法第259條第3款規定主
      張原告應負返還之責及所為抵銷抗辯，均顯無理由。
  並聲明：如主文所示。
二、被告答辯以：
（一）原告所行使之約定解除權，不生解除契約之效力：
      兩造系爭契約第9條第1項約定「甲乙雙方得因對方未能履
      行本合約條款，要求賠償所致之損害或解除契約，如解除
      合約應於十日前以書面通知對方。」。依該解除權行使之
      約定，解除權發生之原因是指「未能履行」系爭合約條款
      而言，而非是約定「未依約定如期完成」。亦即「未能履
      行」是指被告完全未依約進行任何履行行為而言。依原告
      之主張被告僅係未能於約定時間內完成，並非就系爭契約
      完全未為任何履行，與契約第9條之約定尚有未合，況原
      告於解除契約前，並未事先於10日前以書面通知被告，故
      原告自不得以契約第9條第1項約定解除。原告於93年1月
      16日委請簡珮如律師所為解除契約之意思表示，自非合法
      。
（二）系爭契約是一項甚為複雜之軟體設計安裝，此從系爭契約
      所附之附件一、二即可了解。因此系統是依據客戶即原告
      之需求來設計，因此屬於「客製」性質。在設計上及系統
      需求上，需無時無刻隨著雙方不斷之討論、溝通，方能漸
      進了解客戶需求之所在，再從測試當中不斷的修飾所設計
      軟體，始能符合客戶之要求。此當中，不乏是等待原告回
      覆測試結果所耗損之時間。因此，整個時程之拖延絕不能
      逕指必是出在被告身上，原告將所有責任撇清，實抹殺被
      告員工這段時間所付出之一切，令人遺憾。另依契約第5
      條第1項約定，原告給付第1期及第2期款項予被告均有一
      定之時程，而被告亦確實依約將系統需求確認文件交付予
      原告，原告方支付該期之款項，而該系統需求之確認，亦
      屬於被告履行契約義務之一部分。故原告稱被告未履行合
      約，與事實不符，自無從依契約第9條第1款解除契約。
（三）縱使鈞院如認原告本件主張解除契約有理由，惟被告亦得
      行使同時履行抗辯及抵銷：
      原告主張解除契約請求被告返還價金，則原告應依民法第
      259條第3款規定，將自被告處受領之勞務依受領勞務提供
      時之價額返還予被告，於原告返還前揭價額前，被告自得
      行使同時履行抗辯權，並得拒絕先為給付。另被告受託承
      攬設計「封裝測試現場管理系統」，自90年5月7日簽約時
      起已陸續著手規劃設計，並於91年1月8日完成相關系統需
      求確認，且經原告驗收並依約給付第2期工程款。而被告
      於兩造92年8月12日所訂「合約備忘錄補充」之92年10月
      底完工時程屆至前，所提供之勞務已達百分之六十之完工
      比率，所提供之勞務以及基本資料模組、製單管理模組、
      庫存管理模組之交付，亦有所提出之被告公司員工客戶服
      務報銷單上之作業內容以及PROTOTYPE確認書附卷可稽。
      是故，若依照系爭契約總價為基礎，到契約解除時被告所
      提供之勞務百分之60計算，該勞務價額應為3,202,500 元
      （4,270,000×0.6＝2,562,000，被告書狀誤載為3,202
      ,500 元），扣除被告已請領之工程款2,203,320元，尚有
      358,680元之勞務價額，原告尚應負回復原狀義務返還給
      被告。被告就原告所請求之金額併此主張抵銷。
  並聲明：駁回原告之訴及假執行聲請，若受不利判決願供擔保
  請准免為假執行。
三、兩造不爭執之事項：
（一）兩造於90年5月7日訂定封裝測試廠現場管理系統合約書，
      由被告承攬原告公司現場管理系統設計安裝，約定於91年
      3月31日完成驗收，嗣兩造於92年8月12日訂定合約備忘錄
      補充，將驗收時程延至92年10月30日。原告已依約於90年
      6 月29日給付第1期款1281,000元、91年2月27日給付第2
      期款854,000元。
（二）被告逾期未完成工作。
（三）原告於93年1月16日委託簡珮如律師以遠如字第93100號函
      解除系爭契約。被告於93年1月19日收受。
（四）本件逾期違約金為68,320元。
四、本件兩造爭執之所在，乃係：（一）原告解除契約是否合法
    ？（二）原告是否得依民法第259條第2款規定請求返還已付
    價款？（三）被告得否依民法第259條第3款規定請求原告以
    金錢償還被告所支出之勞務，並行使同時履行抗辯權及主張
    抵銷？等項。茲析述如下：
（一）原告解除契約是否合法部分：
  １、查兩造契約第9條第1項約定：「甲乙雙方得因對方未能履
      行本合約條款，要求賠償所致之損害或解除合約，如解除
      合約應於十日前以書面通知對方」，本條項所稱「未能履
      行本合約條款」係指未依契約條款履行而言，包含原告未
      按期付款、被告未依時程交付工作等均屬之，概念上凡屬
      債務不履行範疇者，不論係給付不能、不完全給付或給付
      遲延，均屬兩造所約定「未能履行本合約條款」之範圍，
      而得依法解除契約，如此解釋方符兩造締約之真意，並使
      兩造權利義務關係處於對等，而與民法所賦與承攬契約定
      作人、承攬人之權利義務關係相契合。若依被告所為解釋
      ，僅雙方其中一方完全未履行合約時，始能解除契約，則
      將使無法履行契約義務之一方獲得高於法律所定之保障甚
      多，並不符合公平正義原則，故本院認被告所為解釋契約
      第9條第1項約定之方式，並非可採。另兩造雖於契約第6
      條就未能如期完成系統安裝時，定有違約金之計算標準，
      惟該條違約金計算之約定，僅係損害賠償總額之預定，並
      未排除解除權之合法行使，此由民法第260條規定「解除
      權之行使，不妨礙損害賠償之請求」即可知悉損害賠償總
      額之預定與解除權之行使係不同之請求，互不妨礙。兩造
      就被告未能如期交付工作，雖訂有違約金之計算標準，但
      並未將「未如期完成工作」排除於契約第9條第1項解除契
      約之事由之外，故被告主張其未依約如期完成系統安裝時
      ，僅有契約第6條之違約金責任，而無合約第9條第1項之
      適用，且契約第9條第1項之適用僅限於完全未履行合約之
      狀況，而不適用於未如期完成工作之情形，顯非可採。
  ２、兩造合約第9條第1項約定解除合約應於10日前以書面通知
      對方，原告於93年1月16日委託簡珮如律師以遠如字第
      93100號函正式解除系爭承攬契約前，曾於92年12月29日
      委託陳凱平律師為解除契約之意思表示（見本院卷2第13
      頁、14頁），被告並於92年12月31日收受該律師函，該律
      師函已明確表達解除契約之旨，雖該解除契約之意思表示
      因未符合兩造契約所定10日前通知之要件，而無法逕生解
      除契約之效力，但仍應認發生原告通知被告將解除契約之
      效力。其後原告復另以93年1月16日簡珮如律師函正式解
      除兩造「封裝測試廠現場管理系統合約書」，此項解除契
      約之意思表示，並經被告於93年1月19日收受，則原告解
      除契約，應認已合於10日前書面通知之要件，被告主張原
      告未於10日前通知，認原告解除契約不合法，尚乏依據，
      自非可採。
  ３、本件被告對於未按約定日期完成承攬工作一節，並不爭執
      ，自屬未能依約履行之範圍，原告自得依兩造契約第9條
      第1項之要件解除契約，且原告解契約之意思表示已合法
      到達被告，應認兩造契約已合法解除。
（二）原告是否得依民法第259條第2款規定請求返還已付價款部
      分：
      按契約解除時，當事人雙方回復原狀之義務，除法律另有
      規定或契約另有訂定外，依左列之規定：一由他方所受領
      之給付物應返還之。二受領之給付為金錢者應附加自受領
      時起之利息償還之。三受領之給付為勞務或為物之使用
      者，應照受領時之價額，以金錢償還之。民法第259條第
      1款至第3款定有明文。本件原告既已合法解除契約，自得
      依民法第259條第2款之規定，請求被告返還第1期價款
      1,281,000元、第2期款854,000元及自受領時起按年息百
      分之5計算之利息。另兩造就違約金之數額，均不爭執為
      68,320元，原告自得請求被告如數給付，並加計自催告翋
      日起按法定利率計算之利息。
（三）被告得否依民法第259條第3款規定請求原告以金錢償還被
      告所支出之勞務，並行使同時履行抗辯權及主張抵銷部分
      ：
  １、被告以其完工比率為百分之60，請求原告依民法第259條
      第3款規定依受領時之價額，以金錢償還其勞務之支出。
      原告則否認被告已完工達百分之60，並以被告所交付不完
      整之電腦程式，原告無法使用，並未受任何利益，故被告
      無權請求被告返還勞務之價額返還為辯。
  ２、按當事人主張有利於己之事實者，就其事實有舉證之責任
      ，民事訴訟法第277條前段定有明文。本件被告主張其已
      完工達百分之60，為原告所否認，則被告自應舉證以實其
      說。被告雖提出其自行計算之各階段完成比統計表、矽格
      花費工時統計、程式交付清單等為證，欲證明其確有花費
      相當之工時，且曾交付部分程式與原告。然查被告自承所
      稱已完工達百分之60為被告自行估算（見本院卷2第86頁
      ），並未經原告認可，尚乏客觀依據。而兩造均不爭執系
      爭契約為承攬契約，承攬契約著重於工作之完成，被告固
      曾交付部分程式與原告，仍須該部分程式於原告有益，始
      能謂依債之本旨給付，惟依兩造於92年8月26日起至11 月
      17日止之電子郵件（見本院卷2第44頁至57頁）往來，足
      知被告所交付之程式原告認多數均有BUG，尚待被告處理
      ，亦即原告並不認為被告所交付之程式，合乎使用目的，
      被告縱花費勞務，惟所完成之工作，並不能證明對於定作
      人有利，何能謂定作人受有利益，而得請求定作人於解除
      契約後返還其勞務價額？
  ３、被告雖稱其已完成契約所載需求確認之工作，故第1、2期
      款之工作均已完成，得保有該2期價款，惟查，於原告給
      付第2期款前，被告並未開始撰寫程式（見本院卷2第86頁
      被告訴訟代理人之陳述），足知兩造契約訂定之付款方式
      ，並非依被告完工之進度為付款，第1、2期款之性質為被
      告進行工作前報酬之預付，被告既未開始撰寫程式，而僅
      係瞭解客戶之需求，為契約內容之確認，並非完成需求確
      認時被告即已完成某部分工作，而得取得該部分款項，故
      被告以其與原告完成需求確認之動作，即認有權於契約解
      除後保有該第1、2期期款，而無庸再行完成其餘工作，亦
      有誤會。
  ４、查民法第259條規定之契約解除後回復原狀義務，乃不當
      得利請求權之特別規定。被告既無法證明其確已完成工作
      達百分之60，且亦無法證明其交付之程式確實對原告有利
      ，自無從請求原告返還所受領之利益。故被告請求原告依
      民法第259條第3款規定返還所受領之勞務價額，尚非可採
      。自無從據以行使同時履行抗辯，及以其所負應返還價金
      與原告之債務為抵銷。
五、從而，原告依民法第259條第2款規定，於合法解除契約後，
    請求被告給付0000000元，及其中0000000元自90年6月29日
    起；854000元自91年2月27日起，68320元自93年1月20日起
    ，均至清償日止，按年息百分之5計算之利息，為有理由，
    應予准許。
六、兩造陳明願供擔保，聲請宣告假執行或免為假執行，核均無
    不合，爰分別酌定相當擔保金額准許之。
七、兩造其餘攻擊防禦方法，經審酌後，均認與判決結果不生影
    響，爰不一一論斷。
八、結論：原告之訴為有理由，依民事訴訟法第78條、第390條
    第2項、第392條第2項，判決如主文。
中　　華　　民　　國　　94　　年　　7　　 月　　27　　日
                  民事第二庭    法　官　蔡孟芳
以上正本係照原本作成。
如對本判決上訴，須於判決送達後20日內向本院提出上訴狀。
中　　華　　民　　國　　94　　年　　7　　 月　　27　　日
                                書記官　張永榮
